【裁判字號】    95,訴,221
【裁判日期】    950809
【裁判案由】    殺人未遂
【裁判全文】
臺灣宜蘭地方法院刑事判決               95年度訴字第221號
公  訴  人  臺灣宜蘭地方法院檢察署檢察官
被      告  甲○○○○○ ○○.
                    男  36歲.
指定辯護人  本院公設辯護人丁○○
上列被告因犯殺人未遂案件，經檢察官提起公訴（95年度偵字第
2120號），本院判決如下：
    主  文
甲○○○○○ ○○○○○○○使人受重傷未遂，處有期徒刑壹年捌月。緩刑肆
年。
    事  實
一、甲○○○○○ ○○○○○○○與丙○○○○ ○○○○均係泰國籍外勞，並均受僱於
    梅林白石化工股份有限公司（以下簡稱梅林公司）。甲○○○○○
    ○○○○○○○於民國95年5月16日晚間8時30分許，在梅林公司位
    於宜蘭縣冬山鄉○○路662號員工宿舍2樓，因洗衣問題，與
    丙○○○○ ○○○○發生爭執，丙○○○○ ○○○○遂將手中為梅林公司所有
    之菜刀1把丟擲於甲○○○○○ ○○○○○○○前方地上，向其挑釁稱：
    「你敢不敢砍我的頭部。」等語，甲○○○○○ ○○○○○○○未加理會
    ，丙○○○○ ○○○○復拾起菜刀丟擲於地上，甲○○○○○ ○○○○○○○因受
    丙○○○○ ○○○○言行之刺激，一時衝動，竟基於使人受重傷之不
    確定故意，拾起地上菜刀，朝背向其之丙○○○○ ○○○○頭部揮擊
    ，復於丙○○○○ ○○○○轉身時，砍向丙○○○○ ○○○○之右手臂。丙○○○
    ○ ○○○○嗣因欲向前搶刀，再遭甲○○○○○ ○○○○○○○劃過丙○○○○○○○
    ○背部，造成丙○○○○ ○○○○左側頭皮受有約10公分之裂傷、右
    肩受有約9公分之裂傷、背部受有約4公分之裂傷，且有顱骨
    骨折併氣腦、蜘蛛腦膜下出血等傷害，其後因另一名同事
    乙○○○○○○ ○○○○○上前阻止甲○○○○○ ○○○○○○○，丙○○○○ ○○○○逃離
    現場經送醫後造成重傷之結果而未遂。其後梅林公司廠長宋
    明達報警後查獲，並扣得前揭作案用菜刀1把。
二、案經宜蘭縣警察局羅東分局報請臺灣宜蘭地方法院檢察署檢
    察官偵查起訴。
    理  由
一、訊據被告甲○○○○○ ○○○○○○○對於上揭時地持菜刀砍向被害人
    丙○○○○ ○○○○，並造成丙○○○○ ○○○○受有傷害等情供承不諱，惟
    辯稱：伊沒有要讓被害人受重傷的意思，是被害人當時講的
    話讓伊覺得被害人看不起伊云云。經查：被告於上揭時地因
    被害人挑釁之言行，遂拾起被害人丙○○○○ ○○○○丟擲在地之菜
    刀，朝背向其之被害人頭部揮擊，復於丙○○○○ ○○○○轉身時，
    砍向丙○○○○ ○○○○之右手臂，嗣因丙○○○○ ○○○○欲向前搶刀，又
    遭被告劃過丙○○○○ ○○○○背部，造成丙○○○○ ○○○○左側頭皮受有
    約10公分之裂傷、右肩受有約9公分之裂傷、背部受有約4公
    分之裂傷，且有顱骨骨折併氣腦、蜘蛛腦膜下出血之事實，
    除據被告於本院審理中供承不諱外，並經被害人即證人丙○○○
    ○ ○○○○於偵查中、本院審理時指證綦詳，且經證人即在場之
    另一名同事乙○○○○○○ ○○○○○於偵查中及本院審理時證述屬實
    ，復有卷附財團法人羅許基金會羅東博愛醫院（以下簡稱羅
    東博愛醫院）出具之診斷證明書、95年7月8日（九十五）羅
    博醫字第2006070057號函所附之醫師說明表、病歷影本、急
    診照片可資參照，此外並有被告用以砍傷被害人之菜刀1把
    扣案可佐。再查，被害人丙○○○○ ○○○○於案發後，即於95 年5
    月16日下午9時21分至羅東博愛醫院急診，並受有前揭傷勢
    ，意識清楚等情，有前揭醫師說明表在卷可稽，觀其傷勢，
    被告以菜刀揮擊被害人之頭部，致被害人頭部受有嚴重傷害
    ，固經查明屬實。然被告與被害人為同事關係，平日相處狀
    況尚佳，先前未曾發生相類之爭執，被告於事發時應無置被
    害人於死地之意思等情，有證人即被害人於本院審理時證述
    屬實，則被告並無殺害被害人之動機，被告縱有傷及被害人
    頭部，亦應無殺人故意。惟被告所持之菜刀，為白鐵材質，
    經本院當庭勘驗無誤，質地堅硬，倘朝被害人頭部揮擊，使
    腦部受創，可能造成腦組織或腦神經方面之重大不治或難治
    之傷害，被告主觀上當能有所預見，其竟仍朝被害人頭部揮
    擊，若被害人因此受有重傷害，應不違背其本意，被告所為
    自有不違背其本意之重傷害不確定故意。其辯稱無重傷害之
    故意云云，顯係飾卸之詞，不足採信。綜上，本件事證明確
    ，被告犯行洵堪認定。
二、被告行為後，刑法業於94年2月2日經總統以華總一義字第09
    400014901號令修正公布，並於95年7月l日施行（下稱新刑
    法，修正前刑法下稱舊刑法），參酌最高法院95年5月23日
    刑事庭第8次會議決議，新刑法第2條第l項之規定，係規範
    行為後法律變更所生新舊法律比較適用之準據法，於新刑法
    施行後，應適用新刑法第2條第l項之規定，為「從舊從輕」
    之比較。又該條項所稱「法律有變更」，指行為時與裁判時
    之刑罰法律，關於刑罰權規範事項（特別指刑罰權形成規範
    、成罪規範、科刑規範）互有不同內容之規範而言（參照呂
    朝澤所著，「刑法修正前後新舊刑法之比較適用，刊於司法
    週刊第1287期司法文選別冊，第5、6頁」）再於比較時應就
    罪刑有關之共犯、未遂犯、想像競合犯、牽連犯、連續犯、
    結合犯以及累犯加重、自首減輕暨其他法定加減原因（如身
    分加減）與加減比例等一切情形，本於統一性及整體性原則
    ，綜其全部罪刑之結果而為比較。本案涉及法律變更之部分
    經附表所示比較新舊刑法之規定，適用新法並未較有利於被
    告，故依新刑法第2條第l項前段規定，適用行為時法即舊刑
    法。核被告所為，係犯刑法第278條第3項、第1項之重傷害
    未遂罪，已如前述（見理由一）起訴書原認定應依刑法第27
    1條第2項殺人未遂罪論處，容有未洽，惟起訴之基本事實同
    一，本院爰逕予審理並變更起訴法條。又被告雖已著手於重
    傷害行為之實施，惟未生重傷害之結果，其犯罪尚屬未遂，
    爰依舊刑法第26條前段之規定減輕其刑。被告因受被害人言
    行之挑釁，一時衝動致罹刑章，被害人始終表示願意原諒被
    告，無追究之意思，情輕法重，堪予憫恕，本院認雖宣告法
    定最低本刑，猶嫌過重，依刑法第59條之規定，減輕其刑。
    爰審酌被告犯罪之動機、手段、犯罪時所受之刺激、與被害
    人平日之關係，被害人所受傷害之程度，及其犯罪後坦承錯
    誤，並獲被害人之諒解等一切情狀，量處如主文所示之刑。
    末查，被告未曾受有期徒刑以上刑之宣告，此有臺灣高等法
    院被告前案紀錄表可按，其因受被害人言行之挑釁，一時衝
    動致罹刑章，被害人始終表示願意原諒被告，無追究之意思
    ，經此偵查審判，當知所警惕，而無再犯之虞，是本院認前
    開對其所宣告之刑，以暫不執行為適當，爰諭知宣告緩刑4
    年。扣案之菜刀1把，被告辯稱為梅林公司所有，亦查無其
    他證據足以認定為被告所有，應不宣告沒收，併此敘明。
據上論斷，應依刑事訴訟法第299條第1項前段、第300條，刑法
第2條第1項、第278條第3項、第1項、第59條、修正前刑法第26
條前段、第74條第1款，判決如主文。
本案經檢察官陳嘉瑜到庭執行職務。
中    華    民    國    95    年    8     月    9     日
                  刑事第四庭審判長法  官    林惠玲
                                  法  官    劉家祥
                                  法  官    郭淑珍
以上正本證明與原本無異。
如不服本判決應於收受本判決後10日內向本院提出上訴書狀，其
未敘述上訴理由者，並得於提起上訴後10日內向本院補提理由書
狀(均須按他造當事人之人數附繕本)「切勿逕送上級法院」。
                                  書記官    林秀麗
中    華    民    國    95    年    8     月    10    日
附錄本案論罪科刑法條全文：
中華民國刑法第278條
使人受重傷者，處五年以上十二年以下有期徒刑。
犯前項之罪因而致人於死者，處無期徒刑或七年以上有期徒刑。
第一項之未遂犯罰之。
附表：
┌──┬───────┬───────┬────────┐
│比較│舊刑法於本案適│新刑法於本案適│依「從舊從輕」原│
│法條│用之法律效果  │用之法律效果  │則綜合比較結果  │
├──┼───────┼───────┼────────┤
│刑法│該項第1至5款限│該項第1至5款包│無發生更有利或更│
│第10│於「毀敗」身體│括「毀敗」及「│不利於被告之變更│
│條第│機能，第6款則 │嚴重毀損」身體│。              │
│4項 │包括其他「重大│機能，第6款則 │                │
│    │不治或難治」之│未予修正，可罰│                │
│    │傷害，本案屬腦│性要件擴大，惟│                │
│    │組織或腦神經方│本案屬腦組織或│                │
│    │面之重大不治或│腦神經方面之重│                │
│    │難治之傷害，核│大不治或難治之│                │
│    │應屬重傷害。  │傷害，核亦係重│                │
│    │              │傷害。        │                │
├──┼───────┼───────┼────────┤
│（舊│一般未遂得按既│一般未遂得按既│涉及犯罪行為可罰│
│）刑│遂犯之刑減輕之│遂犯之刑減輕之│性要件之變更，本│
│法第│（舊刑法第26條│（新刑法第25條│案均屬一般未遂，│
│26條│前段），不能未│第2項），不能 │無發生更有利或更│
│關於│遂減輕或免除其│未遂不罰（新刑│不利於被告之變更│
│未遂│刑（舊刑法第26│法第26條）。本│。              │
│犯之│條但書）。本案│案屬於一般未遂│                │
│規定│屬於一般未遂，│，得減輕其刑。│                │
│    │得減輕其刑。  │              │                │
├──┼───────┼───────┼────────┤
│刑法│被告之行為，得│被告之行為，得│被告之行為，均得│
│第74│宣告緩刑，惟緩│宣告緩刑，惟緩│宣告緩刑，惟新刑│
│條第│刑不附條件。  │刑得附條件履行│法尚得宣告附條件│
│1款 │              │負擔。        │之緩刑，故本案適│
│    │              │              │用新刑法未較有利│
│    │              │              │於被告。        │
├──┴───────┴───────┴────────┤
│綜合比較結果：                                        │
│本案綜其全部罪刑之比較，新刑法未較有利於被告，故本案應│
│一體適用行為時法即舊刑法之規定。                      │
└───────────────────────────┘


司法院資訊處製作；財團法人民間司法改革基金會備份。
